台灣雲林地方法院刑事判決　　　　　　　　　　　　　 九十年度訴字第二三五號
　　公　訴　人　台灣雲林地方法院檢察署檢察官
　　被　　　告　庚○○
　　選任辯護人　陳青來
　　被　　　告　丁○○
右被告因偽造文書等案件，經檢察官提起公訴（九十年度偵字第一五六四號），本院
判決如左：
    主  文
庚○○連續行使偽造私文書，足以生損害於他人，處有期徒刑參月，如易科罰金以參
佰元折算壹日。
丁○○無罪。
    事  實
緣有戊○○於民國（下同）八十五年一月間，召集民間互助會，每會會款均為新台幣
（下同）一萬元，自八十五年二月一日起至八十八年六月一日止，共四十一會，採內
標制，投開標地在雲林國中校內辦公室，庚○○未經其女己○○、女婿乙○○之同意
，竟以其二人名義參加該互助會，並基於概括之犯意，連續於八十五年六月一日、八
十六年一月一日、八十六年二月一日約定開標日（若遇假日，則為約定開標日前一天
或前二天），依序以乙○○、乙○○、己○○名義填寫標單，標單內載姓名與標息，
足以生損害於乙○○、己○○。案經戊○○訴請台灣雲林地方法院檢察署檢察官提起
公訴。
    理  由
壹、有罪部分：
一、訊據被告庚○○坦承右揭事實不諱，核與告訴人戊○○之指訴及乙○○、己○○
    於偵查中所供相符，且有互助會單影本在卷可稽，事實已堪認定。
二、按冒用他人名義書寫標單，冒標他人之互助會，茍標單上除書寫被冒標者之姓名
    ，及欲標取會款所出利息之金額外，並書有「標單」之意旨，而就文義內容之本
    身，使人一見即知係投標會款之標單，則該標單固係刑法第二百十條所稱之私文
    書；惟如僅在紙上書寫被冒標者之姓名及所出利息之金額，就其內容本身並不足
    以獨立表示一定用意之證明，如非依民間互助會之習慣，尚無從認定其上之文字
    ，係用以表示該名義人願出所書金額之利息以標取互助會會款之證明，則非刑法
    第二百十條所規定之私文書，而係同法第二百二十條以文書論之準私文書。本案
    被告庚○○所寫之標單，核係刑法第二百二十條之準私文書。(一)核被告庚○○所
    為，係犯刑法第二百十六條、第二百十條之行使偽造私文書罪，所犯偽造私文書
    之低度行為，為行使之高度行為所吸收，不另論罪。(二)其先後數行為，時間緊接
    ，犯罪構成要件相同，顯係基於概括之犯意為之，為連續犯，應依刑法第五十六
    條之規定論以一罪。(三)本院審酌：被告庚○○尚無犯罪前科，有卷附被告全國前
    案紀錄表一件在卷可稽，素行良好，而冒用者係其女兒、女婿之名義，損害有限
    等一切情狀，量處如主文所示之刑。(四)又被告行為後，刑法第四十一條所定得易
    科罰金之罪刑，自「犯最重本刑為三年以下有期徒刑以下之刑之罪，而受六月以
    下有期徒刑或拘役之宣告」修正為「犯最重本刑為五年以下有期徒刑以下之刑之
    罪，而受六個月以下有期徒刑或拘役之宣告」，並增列第二項「併合處罰之數罪
    ，均有前項情形，其應執行之刑逾六月者，亦同」，並於九十年一月十日公布，
    同年月十二日生效。本案被告為前述犯罪行為時，若受六月以下有期徒刑或拘役
    之宣告，原不得易科罰金，惟於本院為六月以下有期徒刑或拘役之裁判時，卻得
    易科罰金，則依刑法第二條第一項前段規定，自應於為此類裁判時，適用新法，
    乃依修正後刑法第四十一條第一項前段之規定，諭知易科罰金之折算標準。
貳、無罪部分暨不另為無罪諭知部分：
一、公訴意旨另以：庚○○未經其女己○○、女婿乙○○之同意；丁○○未經胞妹丙○○之同意，竟擅自於民國 (下同）八十四年九月起，共同推由庚○○出面，陸
    續以己○○、乙○○、丙○○ (以上三人另為不起訴）之名義參加戊○○、甲○○所組織之民間互助會，每會會款均為新台幣 (下同）一萬元，採內標制，投開
    標地在雲林國中校內辦公室，庚○○與丁○○分別於八十五年二月一日、四月一
    日、十月一日、八十五年六月一日、八十六年一月一日、二月一日再偽造己○○
    、乙○○、丙○○名義之標單參加投標，並得標，所得會款並均由丁○○花用完
    畢，足生損害於己○○、乙○○、丙○○三人，直至八十七年三月一日起即因丁○○生意失敗，停繳會款，經會首戊○○、甲○○告訴偵辦。因認被告庚○○就
    丙○○之部分，另犯行使偽造私文書罪，而被告丁○○就冒用己○○、乙○○、
    丙○○部分，均共犯行使偽造私文書罪云云。
二、就乙○○、己○○名義被庚○○冒用部分，被告丁○○否認知情，而被告庚○○
    亦供稱丁○○不知情，從而，此部分尚難令被告丁○○負共犯之責。至於丙○○
    名義是否被冒用之部分，被告丁○○堅稱丙○○是自己參加各該互助會，伊並未
    冒用丙○○名義，丙○○亦於本院訊問時供稱是自己參加的，而經本院質以「以
    前為何說他們擅自用你的名義？」丙○○答以「因為標起來的錢，都是我哥哥拿
    去用，他說他要負責，所以我才那樣講。」（見本院卷第六七頁）本院認為，丙○○的供詞，有幾分可信。從而，丁○○被訴行使偽造私文書之行為，即難以證
    明為確實，應予諭知無罪；而亦難以證明庚○○冒用丙○○名義標會，惟公訴人
    認此部分與右揭論罪科刑部分，係連續犯，為裁判上一罪，乃不另為無罪諭知。
三、至於告訴人指訴庚○○行使偽造私文書之犯行，尚牽連詐欺取財云云。惟查：
    (一)庚○○於標取會款後，尚繳款至八十七年二月，業據被告庚○○及告訴人戊○○供明，則尚難判斷有詐欺取財的故意。
    (二)告訴人甲○○供稱「一開始參加會時，庚○○說有什麼事情都找他，錢都找他
      收，他要負責。」戊○○供稱「‧‧‧一直到八十六年四、五月他要退休時，
      他才告訴我說：己○○代表丙○○，乙○○代表丁○○，我那時說沒有關係，
      既然他要負責，所以以後就是他繳死會的錢。」（見本院卷第二三、六八頁）
      顯見告訴人戊○○所信任的是庚○○的資力和庚○○負責的態度，而不在意庚○○使用自己女兒、女婿之名義參加互助會。是以，難認庚○○以其女兒、女
      婿名義標會時，戊○○有受騙而交付會款之情事。
    (三)綜上所述，本案之被害人為己○○、乙○○二人，而非戊○○、甲○○二人，
      併此敘明。
參、據上論斷，應依刑事訴訟法第二百九十九條第一項前段、第三百零一條第一項，
    刑法第二條第一項前段、第二百十條、第二百十六條、第二百二十條第一項、第
    五十六條、第四十一條第一項前段，罰金罰鍰提高標準條例第二條，判決如主文
    。
本案經檢察官謝奇孟到庭執行職務。
中      華      民      國      九十一  年      一      月    二十五    日
                                      台灣雲林地方法院刑事第一庭
                                              法  官  林  輝  煌
右正本證明與原本無異。
如不服本判決，應於送達後十日內向本院提出上訴狀（須附繕本），上訴於台灣高等
法院台南分院。
告訴人或被害人對於本判決如有不服，而請求檢察官上訴者，其上訴期間之計算以檢
察官收受判決正本之日期為準。
                                              書記官  蕭  應  欽
中      華      民      國      九十一  年      一      月    二十五    日
附錄本案論罪科刑法條全文：
中華民國刑法
第二百十條
  偽造、變造私文書，足以生損害於公眾或他人者，處五年以下有期徒刑。
第二百十六條
  行使第二百十條至第二百十五條之文書者，依偽造、變造文書或登載不實事項或使
  登載不實事項之規定處斷。
